【裁判字號】    89,上更(一),597
【裁判日期】    901003
【裁判案由】    過失致死
【裁判全文】
臺灣高等法院臺南分院刑事判決          八十九年度上更(一)字第五九七號    Ｇ
      上  訴  人  臺灣嘉義地方法院檢察署檢察官
      上  訴  人
      即  被  告  丙  ○  ○
      選任辯護人  劉  榮  村
右上訴人因被告過失致死案件，不服臺灣嘉義地方法院八十六年度訴字第五八六號中
華民國八十七年四月二十九日第一審判決（起訴案號：臺灣嘉義地方法院檢察署八十
六年度偵字第五四五八號），提起上訴，判決後由最高法院第一次發回更審，本院判
決如左：
      主      文
上訴駁回。
      事      實
一、丙○○係位於嘉義市○○○路二八五號丙○○醫院之醫師，為從事醫療業務之人
    ，緣周黃興良因走路跌倒，於民國八十六年二月五日下午三時十分至丙○○醫院
    求診，丙○○診斷為右股骨轉子間骨折須施行手術，而周女先前患有肝硬化及肝
    腎功能不良合併凝血功能不良，周女於手術前曾做血液常規檢查，丙○○應注意
    有無凝血因素缺陷，並應做凝血功能之測試，且依當時情形，並無不能注意之情
    形，竟疏於注意做凝血功能之測試，即為周女施行手術，手術後亦未做凝血功能
    測試及太晚問出周女有肝硬化及凝血功能不良之過去病史，而無法及時為周女矯
    正凝血功能異常，致周女手術後造成傷口失血過多，延至八十六年二月六日晚上
    十一時許休克死亡。
二、案經被害人周黃興良之子甲○○訴請臺灣嘉義地方法院檢察署檢察官偵查起訴。
    理      由
一、訊據上訴人即被告丙○○矢口否認有何醫療上之過失，辯稱周黃興良手術前血液
    生化檢查血小板之數量有六萬個，已超過適合施行手術五萬個之標準，手術過程
    中亦未見周黃興良有流血不止之情形，其於手術後發生滲血不止，經緊急輸血，
    周女可能突然心臟病發，對於所輸入之血液無法負荷，血壓無法提高，才會發生
    休克死亡之結果，周女於手術前並無凝血功能不良情形，而係手術後休克始發生
    出血性之体質，伊之處置均已盡相當之注意，並無任何過失可言云云。
二、經查：
  (一)被害人周黃興良因右股骨轉子間骨折，經被告丙○○予以施行手術，因周女有凝
    血功能不良之體質，術後傷口滲血不止，終至休克死亡等情，業據被害人周黃興
    良之子甲○○指訴綦詳，復有臺灣嘉義地方法院檢察署驗斷書、相驗屍體證明書
    及被告丙○○醫院所填製之死亡證明書影本各乙份附卷可稽。
  (二)按後天性凝血因素缺陷最常見於：維生素Ｋ不足、使用抗凝血濟、嚴重肝臟病以
    及擴散性血管內凝血。其中肝機能衰竭之病人可分別由病史詢問及理學檢查得到
    診斷。本件被害人周黃興良施行右股骨轉子間骨折手術前即八十五年四月間因上
    消化道出血，在嘉義市聖馬爾定醫院接受診治，其病因為慢性肝硬化，有該醫院
    之病歷乙冊在卷可稽。被害人於八十六年二月五日右股骨轉子間骨折送至被告主
    持之醫院時之護理紀錄上亦載明患者一年前曾罹患上消化道出血紀錄（參見國立
    臺灣大學醫學院附設醫院八十七年三月十六日（八七）校附醫秘字第○三九四一
    號函所附司法機關委託鑑定案件意見表），此亦有丙○○醫院病歷乙冊附卷足憑
    。足證被害人生前即有肝臟機能方面之疾病，被告在為其施行手術前亦知悉被害
    人曾有上消化道出血之病史，雖被害人在聖馬爾定醫院拒絕接受胃鏡檢查，致其
    出血原因究為肝硬化或為食道靜脈瘤所引起而無從查考，但被告於為被害人施行
    手術之初既已懷疑被害人有肝硬化之病史，而肝硬化又直接會影響病人凝血功能
    ，被告卻未對病人是否確有肝硬化之疾病加以深入檢查，即冒然為病人施行手術
    ，致病人術後因凝血功能缺陷而失血過多休克死亡，被告所辯其已盡相當之注意
    等語，委不足採。
  (三)又股骨轉子間之骨折，通常均係發生在年邁之病人，絕大部分均以手術治療，採
    取使用鋼釘固定之方式，以免病人臥床過久，造成其他不良反應。又病人術前血
    液生化檢查其血小板數量為六萬個，固已達正常凝血功能所需之五萬個，是以被
    告為免被害人長期臥床產生其他併發症而為其施行手術，固為正確之處置方式。
    但此係應用在無凝血因素缺陷之病人之情形，果若病人具有凝血因素缺陷時，則
    應事先作凝血功能測試，並及時予以矯正凝血功能之異常情形。本件被害人因有
    肝硬化之後天性凝血因素缺陷，且為被告所知悉，卻又未針對此部分詳加檢查，
    況病人有無肝硬化之情形之檢查，以目前之醫療科技當可迅速以超音波檢查出來
    。在時間上並非急迫到非立即手術不可之地步。故被告未及就被害人是否會因患
    有肝硬化之疾病導致手術後有凝血功能欠缺之可能，詳加評估，率而認定周女無
    凝血功能不良情形對其進行手術，因而致其術後造成傷口失血過多休克死亡，被
    告對於被害人之死亡，應有過失，自不待言。
  (四)被告於被害人失血過多後發生休克現象，始為其作肝腎功能檢查，當時所呈現者
    固係被害人缺氧休克後之肝腎功能之變化，但被告於病歷上之出院診斷中始記載
    被害人有肝硬化及出血體質，可見被害人肝硬化之情形應係存在於手術前，與術
    後肝腎功能之檢查無關，此見聖馬爾定醫院上述病歷資料自明。被告卻於手術後
    始檢查出來，被告於手術前未針對被害人上消化道出血之原因深入檢查，迅即為
    被害人手術，顯然未經詳細之評估，國立臺灣大學醫學院附設醫院鑑定意見認被
    害人上消化道出血之病史已於手術前經醫師評估，洵不可採。更何況臺大醫院三
    次鑑定意見，只就詢問事項予以答覆，對於被告是否有過失，並未於鑑定，自難
    作為被告有利之認定。
  (五)又第一審曾所傳訊之證人陳燦明（醫護人員）、彭如芳（麻醉醫師）到庭證陳，
    渠等於手術時在場，目睹被害人於手術過程中並無流血不止之異常現及本院上更
    (一)審所傳訊之證人乙○○（加護病房護士）、石玉芬（普通病房護士）亦到庭證
    稱並無見被害人當時無流血不止之異常現等情，惟依丙○○醫院加護病房護理評
    估表所載「滲血厲害」等情以觀，被害人當時確應係流血厲害，否則護理評估表
    斷無此記載之理，是上開證人所為之證述，本院認仍不足為被告有利之證據。
  (六)又肝硬化合併肝功能不好的病人，常合併有多種凝血因子的缺乏，故術前宜檢察
    血小板濃度及做凝血功能測試，以了解病人是否有凝血功能不良，而易出血的傾
    向，如及早發現，可預先補充凝血因子或輸注血小板的措施，預防術中傷口出血
    不止的嚴重併發症，仍要考慮其他凝血因子的測試，此並有行政院衛生署醫事審
    議委員會九十年八月十五日衛署醫字第０九０００五五二七一號鑑定書一份附於
    本院上更(一)審卷可憑。又被告雖一再辯稱，伊為被害人輸血約三、一二五ＣＣ，
    而傷口流出血液總計一、○一五ＣＣ，即使將積在傷口內未引流出來之失血考慮
    進去，血液補充仍很足，被害人絕非因失血過多致死等情，惟本件確係被害人
    因流血不止，導致休克死亡之事實已如上述甚詳在卷足稽，是被告於此部分所辯
    ，本院亦認不足採信，因而被告對於本件之醫療過程顯有疏失，是本件被害人之
    死亡之結果與被告過失行為間，有相當因果關係。從而本件事證已臻明確，被告
    犯行洵堪認定。
三、核被告所為，係犯刑法第二百七十六條第二項之業務過失致人於死罪。原審適用
    該條項及刑法第七十四條第一款、罰金罰鍰提高標準調條例第一條前段，並審酌
    被告犯罪之手段，及其品性、生活狀況、智識程度、犯罪所生之損害，及犯罪後
    已與被害人家屬達成民事和解，賠償新台幣二十萬元等情（見原審卷第七十四頁
    ），業據被害人之子甲○○陳述在卷等一切情狀，量處有期徒刑捌月，又被告前
    未曾受有期徒刑以上刑之宣告，有臺灣嘉義地方法院檢察署刑案查註記錄表乙份
    附卷可稽，因一時失慮，偶罹刑典，經此刑之宣告後，應知警惕而無再犯之虞，
    因認暫不執行其刑為當，予以宣告緩刑三年，認事用法，核無不合，檢察官上訴
    指摘原判決量刑過輕，適用緩刑不當及被告上訴意旨仍執前詞指摘原判決不當，
    均非有理由，應予駁回。
據上論結，應依刑事訴訟法第三百六十八條，判決如主文。
本案經檢察官楊治宇到庭執行職務。
中    華    民    國      九十      年      十      月        三        日
                                  臺灣高等法院臺南分院刑事第六庭
                                      審判長法官  楊    明    章
                                            法官  戴    勝    利
                                            法官  顏    基    典
右正本證明與原本無異。
如不服本判決，應於判決送達後十日內向本院提出上訴狀，其未敘述理由者並應於提
出上訴狀後十日內向本院補提理由書（應附繕本)。
                                      法院書記官  呂    嘉    文
中    華    民    國      九十      年      十      月        四        日
附錄本判決論罪科刑法條：
刑法第二百七十六條：
因過失致人於死者，處二年以下有期徒刑、拘役或二千元以下罰金。
從事業務之人，因業務上之過失犯前項之罪者，處五年以下有期徒刑或拘
役，得併科三千元以下罰金。


司法院資訊處製作；財團法人民間司法改革基金會備份。
